臺灣臺中地方法院民事判決　91年度訴字第851號
原　　　告　丙○○
訴訟代理人　丁○○
被　　　告　乙○○
　　　　　　己○○
　　　　　　甲○○
　　　　　　戊○○
上列當事人間請求損害賠償等事件，本院判決如下：
    主      文
原告之訴及假執行之聲請均駁回。
訴訟費用由原告負擔。
    理      由
一、本件原告起訴意旨略以：被告等分別擔任臺灣高等法院臺中
    分院法官及書記官，於審理88年重上更 (一)字49 號李慶義
    、吳文忠、常照倫對原告所涉誣告等刑事案件時，根據吳蕙
    文、劉連星等法官之勘驗筆錄，足以證明吳文忠檢察官確將
    台中地檢署81偵字第627號卷內第1頁至第15頁抽換成尤景三
    違反專利刑事紀錄，故原告所指李慶義、吳文忠、常照倫等
    檢察官承辦許革非盜賣假扣押查封物品案件時，圖利及包庇
    許革非為真實有據，並非誣告。詎被告甲○○法官等於民國
    （下同）90年1月5日庭訊時，拒絕原告聲請勘驗台中地檢署
    81偵字第627號偵察卷有關被抽換公文書之事證，並於90年5
    月11日第四次庭訊時，教唆書記官將原已編入卷宗內有關吳
    文忠檢察官瀆職及圖利事證之長達3 小時調查庭訊問筆錄刪
    除，並偽載原告未出庭。再者，原告因吳文忠檢察官湮滅偵
    察所得證據，而不為追訴罪犯許革非，故於81年8月6日申告
    吳文忠等瀆職，與再於83年4月14 日再檢舉其等瀆職，該申
    告檢舉雖有二年之差距，但仍為同一案件，而非不同之二案
    ，故後案之88年度重上更（一）字第49號應與台中高分院審
    理中之87年度重上更（二）字第5 號前案合併，而為不受理
    判決。是以，該後案被告並無實體審判之權。綜上，被告於
    90年1月5日庭訊後，明知原告所指台中地檢署81年度偵字第
    627 號不起訴處分書對許革非為不起訴之處分，係圖利與包
    庇犯罪，即無誣告可言，仍判決原告敗訴，即侵害原告訴訟
    受益權。基上，被告顯然故意侵害原告之訴訟權，爰依民法
    第186 條規定提起本訴。訴之聲明：(1)被告等應連帶給付原
    告新台幣10萬元，及自起訴狀繕本送達翌日起至清償日止按
    年息百分之五計算之利息。（其餘二億九千九百九十萬元聲
    明保留）(2)被告應共同具名於中國時報、聯合報、自由時報
    、經濟日報頭版半版刊登如附件之道歉啟事暨判決主文與理
    由連續3 日。若被告不願刊登，請准由原告代登，費用由被
    告負擔。(3)願供擔保，聲請宣告假執行。
二、按我國民法係繼受德國民法，有關民法第186 條公務員侵權
    行為之規定與德國民法第839條第1、3 項之規定雷同，而德
    國民法於1900年制訂成立，民法第839 條公務員責任（相當
    我國民法第186 條）之理論根據乃淵源於國家無不法之行為
    能力，國家至多負間接、補充之代位責任。惟此觀念與法治
    國家之原則大相逕庭，乃於1910年頒布帝國責任法（註：總
    共只有7個條文，差不多等於把公務員在第839條之責任，轉
    由國家來承擔。嗣進於1981年頒布國家賠償法（採自己、直
    接責任）。此即，公務員行使公權力時，不法侵害人民之自
    由或權利，國家否應負賠償責任，其理論思想有很大之變遷
    ，即從否定國家之賠償責任論，進而承認國家之代位責任，
    並經由公平分擔之思想，轉而主張國家之自己責任論。換言
    之，如今，國家、主權者以及及統治者均在法律之下，乃為
    現代自由民主法治國家普遍接受之公認原則。傳統之制度，
    不僅與憲政思潮不符，亦與各國積極定位國家責任之事實不
    合。代位責任與國家機關之法理相悖。蓋公務員為國家機關
    ，其行使公權力時，其人格為國家吸收，其行為即為國家之
    行為。是以，國家機關之行為，係國家自己之為，對其不法
    行為，國家必須自己直接負責。是以，德國1981年頒布國家
    賠償法，民法第839 條即自該法施行後失其效力。此即，於
    國家自己、直接、主要責任之思潮下，國家責任構成與否，
    並不繫於公務員民事責任是否立。公務員行使公權力不法侵
    害人民之權利時，應對人民直接負責者（對外關係），祗是
    國家而已，至於該公務員之責任，係其與國家之關係（內部
    關係）（國家賠償法第2條第3項參照）。
三、由國家對人民的關係，不外分為兩大類，一種是具體的、特
    定的公權力對人民的侵害。另一種則是抽象的、一般性的任
    侵害，亦就是法規對人民的侵害。立法的侵害就是抽象的侵
    害；行政機關對人民之侵害則有兩類，法規命令是抽象的侵
    害，行政處分是具體的。就司法機關而言，大致上以裁判和
    人民發生關係，司法機關處理的對象是具體的案件，裁判就
    是對具體事件的裁決。所以，從國家與人民的法律關係來看
    ，人民所受之法律上侵害，不外是具體的與抽象的侵害兩大
    類。具體的侵害就司法說就是裁判，對其他機關來說，就是
    行政處分，抽象的侵害就是法律與法規命令的侵害。就此具
    體的侵害（以行政處分為例），有第一次權利保護及第二次
    權利之保護之別，前者即依行政爭訟程序，請求審查該行政
    處分是否違法，第二次權利之保護即請求國家賠償。而德國
    1981年頒布國家賠償法係採第一次權利保護優先之原則。即
    被害人必須先依行政爭訟程序，請求審查該行政處分是否違
    法，如怠於請求救濟，除了如因過失者外，原則上即不得請
    求賠償。我國現行國家賠償法雖無明文，然依司法院大法官
    會議釋字第115 號解釋意旨以觀，似可認為，公法事件應先
    依行政救濟程序請求救濟，不得以其權利受有損害為由，直
    接提起民事訴訟。
四、按以，依上（二）所述，國家之代位責任之思想，亦影響我
    國之國家賠償法的制定，是以於民國70年7月1日實施國家賠
    償法後，民法第186 條公務員責任之並未刪除，然我國家賠
    償法，亦非全然基於國家代位責任思想而制定，其中存有相
    當大之部分亦參酌國家自己責任理論之思想。綜上，民法第
    186 條規定雖未刪除（學者有主張於國家賠償法施行之後，
    民法第186 條應予廢止或有修正之必要者），然解釋上開條
    文之適用時，亦應酌國家自己責任理論之現代思潮理論，以
    為解釋。
五、綜上所述之國家責任理論及國家賠償責任之第一次權利保護
    優先原則，並參以國家賠償法第13條規定及法院辦理國家賠
    償事件應行注意事項第6、7點之意旨，及民法第186條第2項
    規定，復參諸「舉重以明輕」之法理，應認於依民法第 186
    條第1 項對公務人員為故意侵權行為之主張時，須先行第一
    次權利保護之救濟程序確定，並（同時或先）為國家賠償之
    請求，始得對公務員提起民事訴訟（並參照翁岳生著法治國
    家之行政法與司法乙書第143 頁）。就本件而言，原告應先
    就上開事件以上訴程序救濟，並為確定，且同時提起國家賠
    償之請求，始得為本件之請求。然本件原告既於上開訴訟程
    序尚未確定時，且亦未國家賠償之請求，即為提起本件訴訟
    ，是其本件訴訟顯無理由，爰不經言詞辯論，逕以判決駁回
    。其假執行之聲請，既失所附麗，爰併予以駁回。
六、據上論結，本件原告之訴顯無理由，依民事訴訟法第249 條
    第2項、第78條，判決如主文。
中　　華　　民　　國　　94　　年　　11　　月　　22　　日
                  民事第四庭  法  官  陳添喜
上為正本係照原本作成。
如對本判決上訴，須於判決送達後20日內向本院提出上訴狀。
中　　華　　民　　國　　94　　年　　11　　月　　22　　日
                              書記官
